【裁判字號】    97,消債更,214
【裁判日期】    971124
【裁判案由】    聲請更生程序
【裁判全文】
臺灣嘉義地方法院民事裁定           97年度消債更字第214號
聲  請  人  甲○○
上列當事人聲請消費者債務清理事件，本院裁定如下：
    主  文
聲請人甲○○（身分證統一編號：Ｚ000000000號）自民國九十七
年十一月二十四日下午二時起開始更生程序。
本件命司法事務官進行本件更生程序。
    理  由
一本件聲請意旨略以：聲請人目前債務新臺幣（下同）2,788,71
  0元，有不能清償債務情事，於消費者債務清理條例施行後，
  曾提出債權人清冊，以書面向最大債權金融機構台新國際商業
  銀行股份有限公司（下稱台新銀行）請求共同協商債務清償方
  案，然台新銀行於97年5月2日收受申請文件後，竟以申請文件
  不符規定為由，逕自退件，迄今已逾30日未開始協商，且聲請
  人無擔保或無優先權之債務總額未逾1,200萬元，復未經法院
  裁定開始清算程序或宣告破產，爰聲請更生。
二按債務人不能清償債務或有不能清償之虞者，得依本條例所定
  更生程序，清理其債務。債務人無擔保或無優先權之債務總額
  未逾1,200萬元者，於法院裁定開始清算程序或宣告破產前，
  得向法院聲請更生。債務人對於金融機構因消費借貸、自用住
  宅借款、信用卡或現金卡契約而負債務，在聲請更生或清算前
  ，應提出債權人清冊，以書面向最大債權金融機構請求協商債
  務清償方案，並表明共同協商之意旨。自債務人提出協商請求
  之翌日起逾30日不開始協商，或自開始協商之翌日起逾90日協
  商不成立，債務人得逕向法院聲請更生。又法院開始更生程序
  之裁定，應載明其年、月、日、時，並即時發生效力。法院裁
  定開始更生或清算程序後，得命司法事務官進行更生或清算程
  序，必要時得選任律師、會計師或其他適當之自然人或法人一
  人為監督人或管理人，消費者債務清理條例第3條、第42條第1
  項、第151條第1項、第153條、第45條第1項、第16條第1項分
  別定有明文。
三經查：
(一)聲請人對於金融機構因消費借貸、自用住宅借款、信用卡或現
  金卡契約而負債務，於消費者債務清理條例施行後，曾以書面
  向債權人台新銀行請求共同協商債務清償方案，經台新銀行於
  97年5月2日收受後，以聲請人未簽具同意台新銀行查詢聲請人
  財產等資料之同意書，而予以退件等情，業據台新銀行代理人
  到庭陳述無訛（見本院97年10月31日調查筆錄），並有聲請人
  提出之債權人清冊、收件回執等資料在卷可稽，堪認台新銀行
  自聲請人提出協商請求之翌日起逾30日不開始協商，是聲請人
  據以聲請更生，符合前揭前置協商程序規定。至台新雖以聲請
  人未簽具同意查詢聲請人財產等資料同意書而予以退件。然按
  債務人向最大債權金融機構請求協商債務清償方案，並表明共
  同協商之意旨者，視為同意或授權受請求之金融機構得向稅捐
  或其他機關、團體查詢其財產、收入、業務及信用狀況，消費
  者債務清理條例第151條第2項定有明文，再參照此條文立法說
  明略以：為協商之必要，債務人之財產、收入、業務及信用狀
  況，宜使債權人明瞭，參照稅捐稽徵法有關納稅義務人授權、
  電腦處理個人資料保護法有關當事人書面同意等規定，明定債
  務人請求協商時，視為同意或授權受請求之債權金融機構得向
  稅捐或其他機關、團體查詢之。是聲請人既已檢附債權人清冊
  ，以書面向最大債權銀行台新銀行請求共同協商債務清償方案
  ，則依前述規定，視為聲請人同意台新銀行向有關機關查詢財
  產資料，則台新銀行以聲請人未出具同意查詢其財產等資料之
  同意書而予退件，自屬無據。
(二)聲請人目前債務2,788,710元，有其提出之債權人清冊在卷可
  稽。又聲請人平均每月薪資約28,000元，有聲請人提出薪資袋
  3紙在卷可稽，經核其提出之綜合所得稅各類所得資料清單記
  載，尚無高於此金額之所得，應屬可採。另聲請人固主張其聲
  請前2年需支出勞健保費、會費、機車強制險、燃料稅、聲請
  人日常生活開銷、房屋稅、地價稅、房屋貸款、子女林芷妘、
  林奕諒之基本生活開銷等合計476,142元，平均每月19,839元
  。然參酌消費者債務清理條例之立法目的，乃在使陷於經濟上
  困境之消費者，得藉由更生或清算程序，清理債務，以妥適調
  整其與債權人之權利義務關係，並非幫助債務人保持其舊有之
  生活水平，故債務人果有不能清償債務或有不能清償之虞等情
  事，其生活程度自應受相當之限制，否則對債權人即屬不公。
  參酌聲請人臚列上開費用，經核其提出之證據包括有線電視、
  林芷妘美語安親費收據等，惟聲請人之女林芷妘係89年9月生
  ，有戶籍謄本在卷可稽，現就讀國小，接受一般國民小學義務
  教育應屬已足，於聲請人負債情形下，當無再支出上開費用之
  必要。本院認聲請人及其子女必要生活費用以行政院主計處公
  布最低生活支出標準即臺灣省為9,826元為必要。又聲請人與
  其配偶林大棟共同負擔扶養其子女2人之必要費用，是聲請人
  每月必要支出應為19,652元〔9,826＋（9826×2÷2）＝19,65
  2〕，則其收入28,000元扣除上開必要支出後，僅餘8千餘元。
  而聲請人債務高達2,788,710元，為每月得還款額348倍以上，
  需償還約29年，聲請人係65年4月生，以其年齡，難認有清償
  之可能。另聲請人雖有土地及房屋，然係供居住使用，如加以
  出賣處分以還債務，將使聲請人一家基本居住亦生問題，勢必
  又需增加租賃房屋支出，且聲請人以該房地設定抵押借款，尚
  未清償，亦據債權人台新銀行代理人到庭陳述無訛，縱令出賣
  ，亦未必足以清償房屋貸款餘額，更難以取得金錢清償債務，
  是聲請人主張其有不能清償乙節，應屬有據。
(三)此外，又查無聲請人有消費者債務清理條第6條第3項、第8條
  或第46條各款所定應駁回更生聲請之事由存在，則聲請人向本
  院聲請更生，應屬有據，並依首開規定命司法事務官進行本件
  更生程序，爰裁定如主文。
中    華    民    國    97    年    11    月    24    日
                  民事第二庭    法  官  蘇雅慧
上為正本係照原本作成
本件不得抗告
本裁定已於97年11月24日下午2時公告。
中    華    民    國    97    年    11    月    24    日
                                書記官  劉昀匊


司法院資訊處製作；財團法人民間司法改革基金會備份。
